【裁判字號】    97,上訴,567
【裁判日期】    970616
【裁判案由】    強盜
【裁判全文】
臺灣高等法院臺南分院刑事判決         97年度上訴字第567號
上  訴  人  臺灣雲林地方法院檢察署檢察官
被      告  丙○○
被      告  甲○○
共      同
指定辯護人  本院公設辯護人  丁○○
上列上訴人因被告強盜案件，不服臺灣雲林地方法院96年度訴字
第653號中華民國97年4月25日第一審判決（起訴案號：臺灣雲林
地方法院檢察署96年度偵字第3972號），提起上訴，本院判決如
下：
    主  文
上訴駁回。
    理  由
一、上訴意旨略以：
(一)、按最高法院20年非字第201號判例謂：「被告於行劫時，攜
    帶槍械向事主威嚇，是已對於被害人實施強脅行為，與僅乘
    人不備而搶奪其財物者，迥乎不同。」又參以最高法院20年
    非字第173號判例要旨復謂：「搶奪與強盜雖同具不法得財
    之意思，然搶奪僅係乘人不備公然掠取，若施用強暴脅迫或
    他法，使被害人身體上或精神上處於不能抗拒之狀態而取其
    財物，或令其交付者，則為強盜。本件據原判認定事實，被
    告於強取白米時，既有砍傷事主行為，顯已達於強暴程度，
    原判決依刑法第三百四十三條第一項搶奪罪論科，殊屬違法
    。」另再佐以最高法院20年非字第84號判例要旨：「刑法上
    之搶奪罪，其為奪取他人所有物雖與強盜罪無殊，但搶奪行
    為僅指乘人不及抗拒而為奪取者而言，如果施用強暴脅迫使
    人不能抗拒而為奪取，即應成立強盜之罪。至所謂強暴脅迫
    手段，祇須抑壓被害人之抗拒，足以喪失其意思自由為已足
    ，縱令被害人實際並無抗拒行為，仍於強盜罪之成立，不生
    影響。」易言之，如於強取他人財物時，不僅先使用刀械壓
    制被害人，復於強取財物後向被害人威嚇，是已對於被害人
    實施強脅行為，與僅乘人不備而搶奪其財物者，迥乎不同，
    而達到使被害人身體上或精神上處於不能抗拒之狀態而取其
    財物者，應為強盜。
(二)、查被害人即證人乙○○證稱：當時下手實施的只有被告丙○
    ○1人，其係以1手持刀，先架於左肩脖子處，其可以明確知
    道是1把刀而不是被告丙○○警詢說的木棍，被告丙○○再
    迅速以另1隻手拿取皮包後，一邊離去一邊持刀回頭向乙○
    ○恐嚇稱『不要追，不然我會殺死人』等語，原判對於上開
    證言未詳加審酌說理，為何僅屬搶奪犯行而非強盜犯行，另
    參以本案因有案發現場監視器攝影光碟可佐，而偵查中、審
    理中分別經檢察官、法官勘驗該光碟，並均有勘驗筆錄附卷
    可參，然卻有認定成立加重強盜與加重搶奪罪之不同，復詳
    究原判就區別強盜與搶奪行為之意旨顯與上揭判例意旨相違
    背，從而，原判逕認被告丙○○係分別成立加重搶奪與恐嚇
    危害安全罪，被告甲○○亦該當加重搶奪罪，其認事用法應
    有違誤，為此，難認原判決妥適，請撤銷原判決，另為適法
    之判決云云。
二、按刑事訴訟法第三百六十一條、第三百六十七條規定，不服
    地方法院之第一審判決而上訴者，應提出上訴書狀，並敘述
    具體理由，為上訴必備之程式；其所提出之書狀未敘述上訴
    理由，或僅曾以言詞陳述上訴理由者，均應於上訴期間屆滿
    後二十日內補提理由書於第一審法院。第一審法院經形式審
    查，認逾期未補提上訴理由者，應定期間先命補正；逾期未
    補正者，為上訴不合法律上之程式，應以裁定駁回。倘已提
    出上訴理由，但所提非屬具體理由者，則由第二審法院以上
    訴不合法律上之程式，判決駁回。而所謂「具體理由」，必
    依據卷內既有訴訟資料或提出新事證，指摘或表明第一審判
    決有何採證認事、用法或量刑等足以影響判決本旨之不當或
    違法，而構成應予撤銷之具體事由，始克當之（例如：依憑
    證據法則具體指出所採證據何以不具證據能力，或依憑卷證
    資料，明確指出所為證據證明力之判斷如何違背經驗、論理
    法則）；倘僅泛言原判決認定事實錯誤、違背法令、量刑失
    之過重或輕縱，而未依上揭意旨指出具體事由，或形式上雖
    已指出具體事由，然該事由縱使屬實，亦不足以認為原判決
    有何不當或違法者（例如：對不具有調查必要性之證據，法
    院未依聲請調查亦未說明理由，或援用證據不當，但除去該
    證據仍應為同一事實之認定），皆難謂係具體理由，均應認
    其上訴為違背法律上之程式。
三、查本件公訴人前揭上訴理由固稱：依被害人即證人乙○○所
    為證稱，被告丙○○係持刀架於被害人左肩脖子處（而非被
    告所稱之木棍），於取得皮包後，一邊離去一邊持刀回頭向
    被害人恐嚇稱『不要追，不然我會殺死人』等語，並有現場
    監視攝影光碟可佐，及歷次偵審之勘驗筆錄可稽，詎原判對
    於上開證言未詳加審酌說理其為何認定被告之犯行僅屬搶奪
    犯行而非強盜犯行云云。惟查，原判決就此已敘述略以：依
    最高法院20年非字第84號判例要旨，強盜罪之所謂「不能抗
    拒」、「喪失意思自由」者，乃以被害人明白強暴脅迫之目
    的，本有反抗之意思與能力為前提，又依據被害人乙○○於
    審判中所為證述「當時是來不及反應，腦袋一片空白，不知
    道自己想什麼。」；參以配合現場攝影光碟之勘驗結果，可
    知被告丙○○實施強暴脅迫並強取財物之際，時間非常短暫
    ，被害人乙○○來不及防備，自無所謂反抗意思，亦無所謂
    自由意思受壓抑可言；況在被告丙○○持刀架上被害人之『
    瞬間』，被害人隨即由驚嚇中起身，脫離被告丙○○之控制
    ，客觀上被害人乙○○並無陷入『至使不能抗拒』之程度，
    而被告丙○○也趁該『不到1秒鐘』之時間，趁被害人乙○
    ○驚魂未定之際，搶走皮包，足見被告丙○○於偵查中供稱
    拿刀只是想嚇人等語，應屬可採，其並無強盜之犯意。故認
    被告丙○○之行為應係搶奪，而非強盜等情，已詳如原判決
    事實及理由欄二、(二)、4.所述（即原判決書第4至6頁）。從
    而，公訴人上訴意旨所稱原判決未就被害人乙○○所為證言
    詳加審酌說理，殊無可採；復查以公訴人於提起本件上訴，
    並未提出新事證，指摘或表明第一審判決有何採證認事用法
    等足以影響判決本旨之不當或違法，而構成應予撤銷之具體
    事由，是難認公訴人前開上訴事由為具體。按之上開規定，
    本件上訴顯屬違背法律上之程式，應由本院依同法第三百六
    十七條前段、第三百七十二條不經言詞辯論判決如主文。
中    華    民    國    97    年    6     月    16    日
                  刑事第三庭    審判長法  官    陳義仲
                                      法  官    蘇清水
                                      法  官    宋明蒼
以上正本證明與原本無異。
被告丙○○恐嚇部分不得上訴。
其餘如不服本判決，應於收受本判決後十日內向本院提出上訴書
狀。其未敘述上訴理由者並得於提起上訴後十日內向本院補提理
由書狀（均須按他造當事人之人數附繕本）「切勿逕送上級法院
」。
                                      書記官    翁心欣
中    華    民    國    97    年    6     月    16    日


司法院資訊處製作；財團法人民間司法改革基金會備份。
